【裁判字號】    98,上易,240
【裁判日期】    990617
【裁判案由】    給付報酬
【裁判全文】
臺灣高等法院高雄分院民事判決         98年度上易字第240號
上  訴  人  樹盛金屬有限公司
法定代理人  乙○○
訴訟代理人  柯尊仁律師
被上訴人    萬泰國際物流有限公司
法定代理人  甲○○
訴訟代理人  林昇格律師
複代理人    黃維倫律師
            李志成律師
上列當事人間請求給付報酬事件，上訴人對於民國98年8 月10日
臺灣高雄地方法院98年度訴字第499 號第一審判決提起上訴，本
院於99年6月2日言詞辯論終結，判決如下：
    主  文
上訴駁回。
第二審訴訟費用由上訴人負擔。
    事 實 及 理 由
一、被上訴人起訴主張：上訴人自民國97年1 月起至4 月止，陸
    續委託伊承攬運送貨物，共計32筆，分別運送至香港或大陸
    地區之東莞、寮步等地，伊均已安排運送，並經受貨人受領
    完畢。惟上訴人竟拒付承攬運送之報酬新台幣（下同）615,
    143 元，爰依民法第660 條第2 項準用第582 條之規定，聲
    明請求上訴人應給被上訴人615,143 元，及自起訴狀繕本送
    達翌日起至清償日止，按週年利率5%計算之遲延利息，並願
    供擔保請准宣告假執行。
二、上訴人則以：伊自97年1 至4 月間固以自己名義委託被上訴
    人承攬運送貨物共計32筆，惟僅其中15筆提單上記載託運人
    （Shipper ）為「SHUSHEN METAL CO., LTD. 」（伊之英文
    名稱）或以伊為統一發票發買受人（即編號5 、13、14、15
    、16、17、18、19、20、21、22、24、25、26、27），合計
    291,848 元部分，係伊自己委託，其餘17筆（即編號1 、2
    、3 、4 、6 、7 、8 、9 、10、11、12、23、28、29、30
    、31、32）均係伊代訴外人輝紘有限公司（下稱輝紘公司）
    委託，且被上訴人亦知悉該17筆係輝紘公司委託，伊僅為代
    理人，此一隱名代理之情形，應生代理之效果，被上訴人應
    向輝紘公司請求給付承攬運送報酬，而非向伊求償；退步而
    言，如鈞院認伊就該17筆貨物與被上訴人間存有運送關係，
    該17筆貨物中提單號碼為PYOLIAB43158Y03 、PYOLIAB43158
    Y04 之2 筆（即編號30、31），因被上訴人之過失，貨物在
    香港遭竊，致伊受有美金301,630.36元（折合新台幣9,313,
    940 元）之損害，被上訴人依運送契約、侵權行為法律關係
    ，應負賠償責任，爰以此債權與被上訴人本件請求之金額相
    抵銷等語，資為抗辯。
三、原審經審理後，為上訴人敗訴之判決，上訴人不服，提起上
    訴，並聲明：(一)原判決關於命上訴人給付超逾291,848 元本
    息部分廢棄；(二)上開廢棄部分，被上訴人在第一審之訴及假
    執行聲請均駁回；(三)第一、二審訴訟費用由被上訴人負擔。
    被上訴人則於本院聲明：(一)上訴駁回；(二)第二審訴訟費用由
    上訴人負擔。
四、兩造不爭執之事項
  (一)上訴人自97年1 至4 月間，以自己名義委託被上訴人承攬運
    送貨物，共計32筆，分別運送至香港及大陸地區之東莞、寮
    步等地。被上訴人均已安排運送，除提單號碼分別為PYOLIA
    B43158Y03 、PYOLIAB43158Y04 之2 筆外，其餘貨物均已由
    各該受貨人受領完畢。
  (二)上述32筆運送其中15筆提單所載託運人為上訴人（SHUSHEN
    METAL CO., LTD. ）或統一發票所載買受人為上訴人（統一
    編號00000000）者（即編號5 、13、14、15、16、17、18、
    19、20、21、22、24、25、26、27），承攬運送報酬合計為
    291,848 元；其餘17筆提單所載託運人為輝紘公司（GREAT
    GLORY CO.,LTD.）者（即編號1 、2 、3 、4 、6 、7 、8
    、9 、10、11、12、23、28、29、30、31、32），承攬運送
    報酬合計為323,295 元。
  (三)上訴人就上述15筆承攬運送報酬291,848元負有給付義務。
五、兩造爭點：
  (一)兩造間就上述17筆貨物是否有承攬運送關係存在？被上訴人
    得否請求上訴人給付該17筆貨物之承攬運送報酬323,295 元
    （含運費、代付費等）？
  (二)上訴人就其因提單號碼PYOLIAB43158Y03 、PYOLIAB43158Y0
    4 之2 件貨物喪失所受損害，得否於第二審對被上訴人主張
    抵銷之抗辯？如得主張，上訴人對被上訴人有無運送契約債
    務不履行或侵權行為損害賠償請求權存在？如有，其金額為
    何？得否與被上訴人本件請求之金額相抵銷？
六、兩造間就上述17筆貨物是否有承攬運送關係存在？被上訴人
    得否請求上訴人給付該17筆貨物之承攬運送報酬323,295 元
    （含運費、代付費等）？
    按代理人於代理權限內，以本人名義所為之意思表示，直接
    對本人發生效力，民法103 條第1 項定有明文。又代理人與
    第三人為法律行為時，未明示其為代理人，如相對人按其情
    形，應可推知係以本人名義為之者，固難謂不發生代理之效
    果，即所謂隱名代理（最高法院70年度台上字第2160號判決
    意旨參照）。上訴人主張上述17筆貨物係伊代理輝紘公司委
    由被上訴人承攬運送，伊雖未明示為代理人，惟被上訴人應
    可推知該17筆貨物實係輝紘公司所委託；惟被上訴人否認知
    悉該17筆貨物係上訴人代理輝紘公司委託。經查：
  (一)上訴人主張伊委託被上訴人承攬運送貨物時，均會告知被上
    訴人貨主為何人、帳款應向何人收取，被上訴人並據而於提
    單上記載託運人（shipper ）係何人等語，然被上人否認上
    訴人曾為前揭告知（原審卷第137 頁）。而上訴人就其所主
    張曾告知被上訴人貨主為孰、向孰收款之情，並未能舉證以
    實其說，自無從認係真實。又兩造就上述17筆貨物之提單記
    載託運人（shipper ）為輝紘公司乙節，均不爭執。而被上
    訴人就此已陳明，其係依上訴人提供之資料並應上訴人要求
    而製作提單等語（原審卷第125 頁）；復由上訴人於原審自
    承：輝紘公司在台灣沒有辦公室，所以委託上訴人與被上訴
    人接洽乙語（原審卷第125 頁）。以本件32筆貨物均係上訴
    人出面委託被上訴人承攬運送，則被上訴人依上訴人之指示
    或要求，就上述17筆貨物之託運人記載為輝紘公司，尚無悖
    於交易常情。基上，上訴人主張其曾告知被上訴人貨主、收
    款對象為孰等情，難認為真，則上訴人主張被上訴人因其告
    知而得以知悉上述17筆貨物之委託人係輝紘公司云云，顯然
    缺乏推論之基礎；又被上訴人於上述17筆貨物之提單上記載
    輝紘公司為託運人，既係出於上訴之要求或指示，亦難遽認
    其知悉輝紘公司係承攬運送之委託人。
  (二)上訴人又稱：輝紘公司係境外公司，故被上訴人於請款時，
    需簽發商業發票（invoice ），與被上訴人向伊請款時，係
    開立統一發票並加計5%營業稅之情形不同；且被上訴人若不
    知上述17筆貨物係輝紘公司託運、由伊代理，為何開具商業
    發票（invoice ）向輝紘公司請款等語。惟被上訴人否認其
    曾執商業發票（invoice ）向輝紘公司請款（本院卷一第11
    1 頁），而上訴人就此事實並未能舉證證明。又發票係交易
    憑證之一種，供為商業會計作帳之用，且徵諸社會交易常情
    ，開立憑證之一方依他方要求、指示而開立各種類之發票或
    填載發票內容，尚非鮮見，是被上訴人就本件32筆委託承攬
    運送貨物，關於其中28筆（編號1-28）縱有分別開立商業發
    票（invoice ）或統一發票並加計5%營業稅之情形（見原審
    卷第9-74頁；至編號29-32 未據兩造提出商業發票或統一發
    票），然尚無從執此而認被上訴人係推知或區辨出委託人係
    上訴人或輝紘公司，始異其發票開立之種類或異其發票填載
    內容（買受人為上訴人或輝紘公司）。是上訴人本節主張亦
    無從採為被上訴人知悉上述17筆貨物係由上訴人代理輝紘公
    司委託承攬運送之判斷。
  (三)上訴人再稱：已往伊委託被上訴人運送時，均以伊自己簽發
    之支票支付運費，而輝紘公司委託之運費則由輝紘公司之董
    事長謝秀春簽發支票支付，是被上訴人應可知悉輝紘公司係
    上述17筆貨物之委託人等語。惟依被上訴人所提出兩造於97
    年1 月至4 月之其他數筆交易資料所示（原審卷第150-161
    頁），其中「應付帳款對帳單」內記載「輝紘進口」者，固
    由訴外人謝秀春開立支票以支付運費（原審卷第150-153 頁
    ）；惟其中「應付帳款對帳單」內記載「鴻維出口」、「惠
    齊出口」、「邑鴻出口」、「歐品出口」、「維升出口」、
    「西勝出口」者，卻由上訴人開立支票以支付運費（原審卷
    第154-161 頁）。職是，由上訴人就非由其出口之各筆貨物
    仍予支付運費，而未要求被上訴人應逕向貨物出口商請求運
    費，客觀上被上訴人並無從因貨物來源之差異，而產生此等
    貨物係由他人委託、上訴人僅為代理人之認知。此外，票據
    依法係無因性、可背書轉讓流通之支付工具，社會交易中，
    債務人執他人簽發之票據履行自己給付義務之情形，所在多
    有，是以，即使上訴人就進口商為輝紘公司之其他數筆貨物
    ，交付輝紘公司負責人謝秀春簽發之支票支付運費，衡情並
    無從改變被上訴人以上訴人為委託人之認知。據上，上訴人
    主張被上訴人由已住運費支付方式應得知悉上述17筆貨物係
    輝紘公司委託承攬運送，亦無可採。
  (四)上訴人復稱：上述17筆貨物中編號28至32之該5 筆，係輝紘
    公司由韓國進口運抵香港後，委由被上訴人自香港運至大陸
    地區之東莞或寮步，而被上訴人在香港係持韓方簽發予輝紘
    公司之載貨證券及到貨通知領貨，故應知該5 筆貨物之委託
    承攬運送人為輝紘公司等語。惟即使上訴人所稱被上訴人持
    韓方簽發予輝紘公司之載貨證券及到貨通知在香港領貨乙節
    非虛，至多說明被上訴人得以知曉該5 筆貨物係由輝紘公司
    自韓國進口，惟上述5 筆貨物均係上訴人以自己名義委由被
    上訴人承攬運送，已如前述，徵諸事理、常情，此5 筆貨物
    可能係上訴人以輝紘公司名義進口，再以其自己之名義委由
    被上訴人承攬運送；亦有可能係輝紘公司進口，並授權上訴
    人委由被上訴人承攬運送。是以，被上訴人縱知此5 筆貨物
    之來源，亦無從確知上訴人與輝紘公司之內部約定或關係為
    何。基上，上訴人主張被上訴人既知上開5 筆貨物係輝紘公
    司由韓國進口，應得推知該5 筆貨物係上訴人代理輝紘公司
    委託承攬運送云云，要無可取。
  (五)承上所述，上訴人主張被上訴人可得推知其係代理輝紘公司
    委託承攬運送上述17筆貨物，非屬真實。上訴人未表明為輝
    紘公司代理人，而以自己名義委託被上訴人承攬運送上述17
    筆貨物，且被上訴人並無從知悉上訴人係代理輝紘公司委託
    ，則上訴人所為委託行為，無從對輝紘公司發生代理之效果
    。是上述17筆貨物之承攬運送關係，自係存在於本件兩造之
    間，從而，被上訴人請求上訴人給付上述17筆貨物之承攬運
    送報酬，洵屬有據。
七、上訴人就其因提單號碼PYOLIAB43158Y03 、PYOLIAB43158Y0
    4 之2 件貨物喪失所受損害，得否於第二審對被上訴人主張
    抵銷之抗辯？如得主張，上訴人對被上訴人有無運送契約債
    務不履行或侵權行為損害賠償請求權存在？如有，其金額為
    何？得否與被上訴人本件請求之金額相抵銷？
  (一)按當事人於第二審不得提出新攻擊或防禦方法，但如不許其
    提出顯失公平者，不在此限，此為民事訴訟法第447 條第1
    項本文及第6 款所明定。經查，上訴人於原審曾主張伊因提
    單號碼PYOLIAB43158Y03 、PYOLIAB43158Y04之2 件貨物（
    即編號30、31）喪失，而受有美金155,666.4 元之損害，爰
    與本件被上訴人請求之承攬運送報酬相抵銷（原審卷第131
    頁）；嗣於原審陳稱輝紘公司另案訴請被上訴人損害賠償之
    訴訟尚未判決（即原法院98年度審重訴更(一)字第1 號損害賠
    償事件），不再主張抵銷（原審卷第146 頁）。上訴人於本
    審就上開2 件貨物喪失之損害追復主張抵銷，並擴張抵銷之
    金額為美金301,630.36元（折合新台幣9,313,940 元）。本
    院審酌被上訴人並不爭執上述2 件貨物未由各該受貨人受領
    之事實，而上述2 件貨物喪失之事故早於97年4 月間即發生
    ，此有提單影本2 件在卷可參（原審卷第91、93頁），且兩
    造互為請求給付金錢，種類相同，若上訴人對被上訴人確有
    損害賠償請求權存在（詳如後述），依民法第334 條第1 項
    規定，上訴人係得行使抵銷權；且上訴人於原審既已為抵銷
    之抗辯，嗣雖捨棄，惟其於本院追復行使，尚無甚礙於被上
    訴人之攻擊防禦等一切情狀，認如不許上訴人提出抵銷之主
    張，顯有失於公平，揆諸前揭規定，自應准許，合先敘明。
  (二)上訴人主張被上訴人就上述2 件貨物自行填發提單與委託人
    即上訴人，依民法第664 條規定，視同被上訴人自己運送，
    就前揭2 件貨物之喪失，應負同法第634 條之運送人責任，
    並援引被上訴人於原審提出之提單（BILL OF LADING）影本
    2 件為證（原審卷第91、93頁）。被上訴人固不否認該2 紙
    提單影本係伊出具予上訴人，惟辯稱：該2 紙提單影本係伊
    繕打後供為上訴人參考之用，且該2紙提單內註記有「sur-
    rendered」，表示註銷、放棄之意，以表明並未簽發提單正
    本等語。然查，經本院向高雄市國際輪船商業同業公會函詢
    結果，據該會函覆稱：航運實務上有所謂「電報放貨」，係
    指無正本提單之放貨方式；此一名稱源於早期國際間溝通均
    以電報方式連繫，現今大多以電腦連線方式取代；託運人通
    常會要求船公司發給一份提單影本並註明放貨方式，各船公
    司提單影本上註明之方式不一，但確有船公司電報放貨會在
    提單影本上註明「surrendered 」字樣，以表示正本提單已
    交回等詞（本院卷二第3-4 頁）。參以，上訴人員工林貴美
    於輝紘公司訴請被上訴人損害賠償之前揭事件中，就上述2
    件貨物委託承攬運送之承辦經過證述：伊向被告公司（即被
    上訴人）業務林東亮詢問後，將韓國賣方所開立的提單與到
    貨通知傳真予萬泰公司（即被上訴人），其餘就由朱晴卉處
    理文件部分，朱晴卉處理完之文件會傳真給伊，伊會核對品
    名、數量、重量、櫃號等，確認後萬泰公司不會提供正本，
    因為採取「電放」的關係等語，此有被上訴人所提出該件99
    年1 月14日言詞辯論筆錄附卷可稽（本院卷一第205 頁）。
    又被上訴人員工林東亮亦於該件證稱：提單上未簽名係表示
    非正本，是「電放」提單；當初林貴美與我連絡時，並未特
    別提及「電放」，但因香港一般都是以「電放」方式，所以
    不會由被告公司（即被上訴人）製作正本提單交予客戶等語
    ，此亦有同一期日筆錄之記錄在卷可按（本院卷一第209 頁
    ）。承上，互核上訴人員工林貴美、被上訴人員工林東亮所
    言上述2 件貨物係採「電放」方式，故被上訴人並未交付提
    單正本予上訴人等情，係屬互符，自堪採信；復徵以高雄市
    國際輪船商業同業公會前揭函覆內容，足見兩造就上述2 件
    貨物係已有「電報放貨」即無正本提單放貨之默示合意，被
    上訴人始不交付正本提單，而逕交付註記「surrendered 」
    字樣、表示正本提單已繳回之提單影本予上訴人。職是，雖
    被上訴人形式上並未填發或交付正本提單予上訴人，惟此係
    因兩造在合意電報放貨之前提下，為省減交付、返還正本提
    單之勞力、時間等成本所採取合乎常例之處理方式，然其就
    原承攬運送之上述2 件貨物確有自己填發提單交與委託人即
    上訴人，故依民法第664 條規定，其自應負同法第634 條之
    運送人責任至明。
  (三)次按，運送人對於運送物之喪失、毀損或遲到，應負責任，
    此為民法第634 條前段所明定。質言之，運送人應就運送物
    之喪失、毀損或遲到所造成之損害，對託運人負損害賠償責
    任。惟上訴人一再主張上述2 件貨物係輝紘公司自韓國進口
    ，已如前述，而上訴人於本院復自承：目前因輝紘公司另案
    向被上訴人訴訟中，故並未向上訴人求償等語（本院卷二第
    16頁背面）。基此，以上述2 件貨物並非上訴人買受或所有
    ，且迄至本件言詞辯論終結時止，進口該2 件貨物之輝紘公
    司亦未向上訴人求償，衡情上訴人並無受損，則其依民法第
    634 條規定請求被上訴人賠償損害，顯屬無據。再者，上訴
    人另依侵權行為法律關係請求被上訴人賠償損害，惟上訴人
    並未因上述2 件貨物喪失而受損，業敘如前，是不論被上訴
    人有無故意或過失之不法行為，上訴人均無從依侵權行為法
    律關係請求被上訴人賠償損害，併此敘明。
  (四)據上所述，上訴人固得就其所主張之上述2 件貨物喪失所受
    損害，於本院對被上訴人主張抵銷；被上訴人雖有出具註記
    「surrendered 」字樣之提單影本予上訴人，而應負運送人
    責任，然上訴人並無因上述2 件貨物之喪失而受損，對被上
    訴人並無運送契約債務不履行或侵權行為損害賠償之債權存
    在，則其顯無從得與被上訴人本件請求相抵銷之債權。
八、綜合前述，本件被上訴人主張兩造間就本件32筆貨物均存有
    承攬運送關係，為可採。上訴人所辯其中17筆貨物係其隱名
    代理輝紘公司委由被上訴人承攬運送，承攬運送關係係存在
    於輝紘公司與被上訴人之間，及其對被上訴人有運送契約債
    務不履行或侵權行為損害賠償債權存在，均為無可取。從而
    ，被上訴人依民法第660 條第2 項準用第582 條之規定，請
    求上訴人給付該17筆貨物之運送報酬323,295 元及自97年7
    月18日（即起訴狀繕本送達翌日）起至清償日止，按週年利
    率5%計算之遲延利息，為有理由，應予准許（另15筆貨物之
    運送報酬291,848 元本息，業經原審判決確定）。是則原審
    判命上訴人如數給付，於法並無不合。上訴意旨指摘原判決
    此部分不當，求予廢棄改判，為無理由，應予駁回其上訴。
九、兩造其餘攻擊防禦方法，無礙本件勝負之判斷，爰不一一論
    敘，附此敘明。
十、據上論結，本件上訴為無理由，依民事訴訟法第449 條第1
    項、第78條，判決如主文。
中    華    民    國    99    年    6     月    17    日
                            民事第三庭
                                審判長法官  張國彬
                                法      官  吳登輝
                                法      官  甯  馨
以上正本證明與原本無異。
本件不得上訴。
中    華    民    國    99    年    6     月    17    日
                                書  記  官  施耀程

司法院資訊處製作；財團法人民間司法改革基金會備份。
